臺灣臺中地方法院刑事判決　　　　　　　96年度易字第4581號
公　訴　人　臺灣臺中地方法院檢察署檢察官
被　　　告　甲○○
上列被告因重利案件，經檢察官提起公訴（96年度偵字第4818號）
，本院判決如下：
    主    文
甲○○共同連續乘他人急迫貸以金錢，而取得與原本顯不相當之
重利，處有期徒刑拾月，減為有期徒刑伍月，如易科罰金，以新
臺幣壹仟元折算壹日。
    犯罪事實
一、甲○○於民國九十四年年底，與綽號「高先生」之成年男子
    ，共同基於重利放款之概括犯意聯絡，由甲○○提供資金，
    綽號「高先生」之男子即在報紙上刊登可提供借款之廣告，
    而連續乘他人急迫，為下列之重利犯行：
(一)、九十四年十二月下旬，適有周良星亟需用錢，見到上開報紙
    廣告，便與甲○○取得聯絡，甲○○與綽號「高先生」者，
    便乘周良星急迫用錢俾渡難關之際，貸以新臺幣（下同）一
    萬元，以每十日為一期，並預扣第一期之利息二千元，折合
    週年利率為百分之七百二十，而取得與原本顯不相當之重利
    。甲○○並要求周良星提供身份證正本、周良星所開立之臺
    中文心路郵局帳號00000000000000號帳戶之存摺與提款卡（
    含密碼），及簽立本票供質押擔保。
(二)、九十五年一月初某日，李政道因家中急需用錢，看到上開報
    紙廣告，便與甲○○取得聯絡，甲○○即與綽號「高先生」
    之男子，乘李政道急迫用錢俾渡難關之際，貸以二萬元，以
    每十日為一期，並預扣第一期之利息二千元，折合週年利率
    為百分之三百六十，而取得與原本顯不相當之重利。甲○○
    並要求李政道提供身份證影本（舊式），及簽立面額二萬元
    之本票以供擔保，復提供周良星之上開臺中文心路郵局帳戶
    供作李政道繳納利息匯款之用。
(三)、九十五年一月底某日，陳世民因需錢孔急，看到報紙刊登借
    款廣告，而與甲○○取得聯繫，甲○○即與綽號「高先生」
    之男子，乘陳世民急迫用錢俾渡難關之際，貸以五萬元，以
    每十日為一期，並預扣第一期之利息六千元，折合週年利率
    為百分之四百三十二，而取得與原本顯不相當之重利。甲○
    ○並要求陳世民簽發面額十五萬元之本票一張以供擔保，復
    提供周良星之上開臺中文心路郵局帳戶供作陳世民繳納利息
    匯款之用。
(四)、九十五年二、三月間及四、五月間，蔡依萱因家中有急用，
    看到報紙登有借款廣告，便與甲○○取得聯絡，甲○○即與
    綽號「高先生」之男子，乘蔡依萱急迫用錢俾渡難關之際，
    先後貸以七萬元、八萬元，以每十日為一期，並分別預扣第
    一期之利息一萬二千六百元及一萬四千四百元（即每一萬元
    收取一千八百元之利息），折合週年利率為百分之六百四十
    八，而取得與原本顯不相當之重利。甲○○並要求蔡依萱提
    供身份證正本（舊式），及簽立面額二十一萬元及二十四萬
    元之本票各一張以供擔保，復提供周良星之上開臺中文心路
    郵局帳戶供作蔡依萱繳納利息匯款之用。
(五)、九十五年四、五月間，王秀莉（原名王滿，下同）因亟需用
    錢，透過友人認識甲○○，甲○○即與綽號「高先生」之男
    子，乘王秀莉急迫用錢俾渡難關之際，貸以十五萬元，以每
    十日為一期，並預扣第一期之利息二萬五千元，折合週年利
    率為百分之六百十二，第二期以後之利息則為三萬元，折合
    週年利率為百分之七百二十，而取得與原本顯不相當之重利
    。甲○○另要求王秀莉提供身份證影本（舊式）、戶口謄本
    一份及公司執照影本一份，並簽立面額四十五萬元之本票一
    張以供擔保，復提供周良星之上開臺中文心路郵局帳戶供作
    王秀莉繳納利息匯款之用。
(六)、九十五年六月間，林美惠因亟需用錢，看到自由時報登有借
    款廣告，便與甲○○取得聯絡，甲○○即與綽號「高先生」
    之男子，乘林美惠急迫用錢俾渡難關之際，貸以六萬元，以
    每十日為一期，並預扣前二期之利息二萬二千元（即每一期
    之利息為一萬一千元），折合週年利率為百分之六百六十，
    而取得與原本顯不相當之重利。甲○○另要求林美惠提供身
    份證正本（舊式），並簽立面額六萬元之本票及借據各一份
    以供擔保，復提供周良星上開臺中文心路郵局帳戶供作林美
    惠繳納利息匯款之用。
    嗣於九十六年一月三十一日下午四時十分許，蔡依萱與甲○
    ○相約在臺中縣豐原市○○路與圓環東路口附近見面，為警
    當場查獲，並扣得蔡依萱所有之身份證正本（舊式）及蔡依
    萱所簽立之本票二張。
    理　　由
一、認定犯罪事實所憑之證據及理由
(一)、被告甲○○於本院審理時之自白。
(二)、證人蔡依萱於警詢及偵查中之證述；及證人陳世民、林美惠
    、王秀莉、李政道、周良星於偵查中之證述。
(三)、周良星上開臺中文心路郵局帳戶之開戶資料及交易往來明細
    各一份、證人蔡依萱簽發之本票影本二張及身分證影本一份
    、贓物認領保管單一份（蔡依萱所出具）、證人陳世民繳納
    利息之匯款單影本三份、證人林美惠繳納利息之匯款單影本
    一份、證人王秀莉繳納利息之匯款單及匯款申請書影本各一
    份、證人李政道繳納利息之匯款單影本三份。
(四)、證人蔡依萱、周良星、陳世民、林美惠、王秀莉、李政道均
    證稱係因急需用錢始向被告甲○○告貸。而被告甲○○貸以
    金錢給上開證人時，均以每十日為一期，並預扣第一期或前
    二期之利息，每期利息折合週年利率高達百分之三百六十至
    百分之七百二十之間，遠超過民法所定週年百分之二十之約
    定最高利率（民法第二百零五條），足見被告確係乘上開證
    人急迫時，貸以金錢而向渠等收取與原本顯不相當之重利甚
    明。
二、論罪科刑之理由
(一)、核被告甲○○所為，係犯刑法第三百四十四條之重利罪。被
    告與綽號「高先生」之成年男子間，有犯意聯絡及行為分擔
    ，為共同正犯（新修正刑法第二十八條將共同正犯之定義「
    實施」，修正為「實行」，僅為純文字修正，非屬法律變更
    ，本無新舊法比較適用問題，應依一般法律適用原則，適用
    裁判時法，最高法院九十五年度臺上字第五五九九號判決可
    資參照）。
(二)、按刑法業於九十四年二月二日修正公布，並自九十五年七月
    一日施行，被告於行為後，新修正刑法業已施行。而行為後
    法律有變更者，適用行為時之法律。但行為後之法律有利於
    行為人者，適用最有利於行為人之法律，新修正刑法第二條
    第一項定有明文。復按比較新舊法，應就罪刑有關之共犯、
    未遂犯、想像競合犯、牽連犯、連續犯、結合犯，以及累犯
    加重、自首減輕暨其他法定加減原因（如身分加減）與加減
    例等一切情形，本於統一性及整體性原則，綜其全部罪刑之
    結果而為比較，再適用有利於行為人之法律處斷，且應就罪
    刑有關之一切情形，比較其全部之結果，而為整個之適用，
    不能割裂而分別適用有利益之條文（最高法院95年5月23日
    第8次刑庭會議決議、24年上字第4634號及27年上字第2615
    號判例可資參照）。但此所謂不能割裂適用，係指與罪刑有
    關之本刑而言，並不包括易刑處分在內。詳言之，有關易科
    罰金、易服勞役之刑罰執行，仍應比較新舊法之規定，適用
    最有利於行為人之法律，依刑法第二條第一項之從舊從輕原
    則定其易刑之折算標準（最高法院96年台上字第2790號、第
    2233號判決；最高法院96年台非字第85號、第58號判決參照
    ）。而本件經比較如下：
    (1)、刑法第三百四十四條定有罰金刑，依修正後刑法施行法
        增訂第一條之一規定：「（第一項）中華民國九十四年
        一月七日刑法修正施行後，刑法分則編所定罰金之貨幣
        單位為新臺幣。（第二項）九十四年一月七日刑法修正
        時，刑法分則編未修正之條文定有罰金者，自九十四年
        一月七日刑法修正施行後，就其所定數額提高為三十倍
        。但七十二年六月二十六日至九十四年一月七日新增或
        修正之條文，就其所定數額提高為三倍」，及刑法第三
        十三條第五款修正為：「主刑之種類如下：五、罰金：
        新臺幣一千元以上，以百元計算之」等規定觀之，依修
        正前後之法律，所定罰金刑之最高度額雖屬相同，然依
        被告行為時即修正前刑法第三十三條第五款規定之罰金
        最低額銀元一元，並提高十倍計算，前開罰金刑之最低
        額為銀元十元，即新臺幣三十元，較之修正後之新臺幣
        一千元為低。因此，比較上述修正前、後之刑罰法律，
        自應以被告行為時即修正前關於科處罰金刑之法律較有
        利於被告。
    (2)、新修正刑法已刪除第五十六條連續犯之規定，此刪除雖
        非犯罪構成要件之變更，但顯已影響行為人刑罰之法律
        效果，自屬法律有變更。依修正前刑法第五十六條規定
        ，基於概括犯意所觸犯同一罪名之數行為，在法律上評
        價為一罪，而修正刪除刑法第五十六條之規定後，該數
        行為即依數罪併罰之規定分論併罰，則依新修正刑法第
        二條第一項規定，比較新、舊法結果，以修正前之規定
        有利於被告，故應適用較有利於被告之行為時法律即舊
        法論以連續犯（最高法院九十五年第八次刑事庭會議決
        議參照）。
    經綜合比較後，以被告行為時即修正前刑法之規定有利於被
    告，自應一體適用修正前刑法之規定予以論處。故被告先後
    多次犯行，時間緊接，犯罪構成要件相同，顯係基於概括之
    犯意反覆為之，為連續犯，應依修正前刑法第五十六條之規
    定論以一罪，並加重其刑。
(三)、爰審酌被告犯罪之動機、目的、手段、在報紙上刊登廣告，
    且貸以重利之對象多達六人，所收取之利息甚高，對社會風
    氣及安全危害甚鉅、及其犯後坦承犯行，態度良好等一切情
    狀，量處如主文所示之刑；又被告之上開犯罪時間係於九十
    六年四月二十四日以前，符合中華民國九十六年罪犯減刑條
    例所定得減刑之條件，爰依該條例第二條第一項第三款、第
    七條減其刑期二分之一，並就減得之刑諭知易科罰金之折算
    標準。
(四)、被告為本件犯罪行為時之刑法第四十一條第一項前段規定：
    「犯最重本刑為五年以下有期徒刑以下之刑之罪，而受六個
    月以下有期徒刑或拘役之宣告，因身體、教育、職業、家庭
    之關係或其他正當事由，執行顯有困難者，得以一元以上三
    元以下折算一日，易科罰金。」，又被告行為時之易科罰金
    折算標準，修正前罰金罰鍰提高標準條例第二條前段（現已
    刪除）規定，就其原定數額提高為一百倍折算一日，則本件
    被告行為時之易科罰金折算標準，應以銀元三百元折算一日
    ，經折算為新臺幣後，應以新臺幣九百元折算一日。惟新修
    正之刑法第四十一條第一項前段則規定：「犯最重本刑為五
    年以下有期徒刑以下之刑之罪，而受六個月以下有期徒刑或
    拘役之宣告者，得以新臺幣一千元、二千元或三千元折算一
    日，易科罰金。」，比較修正前後之易科罰金折算標準，以
    九十五年七月一日修正公布施行前之規定，較有利於被告。
    故本件應依修正前刑法第四十一條第一項前段之規定諭知易
    科罰金之折算標準。
(五)、復按刑法施行法第一條之一第二項規定：「九十四年一月七
    日刑法修正時，刑法分則編未修正之條文定有罰金者，自九
    十四年一月七日刑法修正施行後，就其所定數額提高為三十
    倍。但七十二年六月二十六日至九十四年一月七日新增或修
    正之條文，就其所定數額提高為三倍」，其立法說明謂：「
    考量修正之刑法施行後，不再適用現行法規所定貨幣單位折
    算新臺幣條例，為使罰金數額趨於一致，避免生新舊法比較
    適用問題，以緩和實務適用法律之衝擊之前提下，規定第二
    項如上」，顯見刑法施行法第一條之一第二項增訂後，刑法
    條文定有罰金者，自無再適用罰金罰鍰提高標準條例第一條
    提高倍數規定之餘地。」（最高法院96年度台上字第1464
    號判決意旨參照）。本件被告所犯刑法第三百四十四條之重
    利罪，就該條規定法定定刑中有關罰金刑部分，於本件據上
    論結援引法條時，自應援引修正後刑法施行法第一條之一第
    二項規定，而不再援引罰金罰鍰提高標準條例第一條前段規
    定，資為罰金刑提高倍數之依據，併此敘明。
三、適用之法律
(一)、刑事訴訟法第二百九十九條第一項前段。
(二)、刑法第二條第一項前段、第二十八條、第三百四十四條、修
    正前刑法第五十六條、第四十一條第一項前段。刑法施行法
    第一條之一第二項。
(三)、中華民國九十六年罪犯減刑條例第二條第一項第三款、第七
    條、第九條。
(四)、修正前罰金罰鍰提高標準條例第二條。
中　　華　　民　　國　　96　　年　　11　　月　　6 　　日
                  刑事第八庭    法  官   簡源希
上為正本係照原本作成
如不服本判決，應於收受送達後10日內向本院提出上訴書狀（應
敘述具體理由並附繕本）。
上訴書狀如未敘述理由，應於上訴期間屆滿後20日內補提理由書
於本院。
                                書記官  張雅慧
中　　華　　民　　國　　96　　年　　11　　月　　6 　　日
附錄論罪科刑法條：
刑法第344條
乘他人急迫、輕率或無經驗貸以金錢或其他物品，而取得與原本
顯不相當之重利者，處1年以下有期徒刑、拘役或科或併科1千元
以下罰金。
